【裁判字號】    89,訴,2082
【裁判日期】    900913
【裁判案由】    新型專利申請
【裁判全文】
臺北高等行政法院判決                            八十九年度訴字第二○八二號
                              .
    原      告  晶格實業有限公司
    代  表  人  甲○○董事）.
    訴訟代理人  乙○○律師
                丙○○律師
    複代理人    謝宗穎律師
    被      告  經濟部智慧財產局
    代  表  人  陳明邦（局長）
    訴訟代理人  丁○○
右當事人間因新型專利申請事件，原告不服行政院中華民國八十九年九月二十一日台
八十九訴字第二七八一○號再訴願決定，提起行政訴訟，本院判決如左：
    主  文
原告之訴駁回。
訴訟費用由原告負擔。
    事  實
一、事實概要：原告於民國於八十六年四月二十八日以「燈飾支架結構」包括一燈罩
    、二支撐臂、一彈簧拉桿及一底座等構件。燈罩設有上樞接部；支撐臂上端各設
    上樞接部，可藉上樞接件樞接支撐臂之上樞接部及燈罩之上樞接部；彈簧拉桿長
    度較支撐臂長，彈簧拉桿上、下端分別形成環形圈及轉簧；底座上凸設有固定座
    ，固定座上設下樞接部，可藉下樞接件樞接二支撐臂之下樞接部及固定座之下樞
    接部，底部之固定座上設有銷座，銷座上設有固定銷，固定銷下方設定位槽等情
    ，向被告（八十八年一月二十六日改制前為經濟部中央標準局）申請新型專利。
    經被告編為第00000000號（下稱本案）審查、再審查結果，均為不予專
    利之處分，發給八十八年十月二十九日（八八）智專（七）○五○一七字第一三
    九二九八號專利再審查審定書。原告不服，提起訴願、再訴願，亦遭決定駁回，
    遂提起行政訴訟。
二、兩造聲明：
  (一)原告聲明：原處分、訴願及再訴願決定均撤銷。
  (二)被告聲明：駁回原告之訴。
三、兩造之爭點：本案是否運用申請前既有技術，為熟習該項技術者所能輕易完成，
    而不具進步性？
  (一)原告主張之理由：
    本案之彈簧拉桿上端以環形圈套設於上樞接件上端，其構造與第0000000
    0號「檯燈結構改良」新型專利案（下稱引證一）之設有拉伸彈簧、燈罩、支撐
    臂及底座等構件，但其拉伸彈簧上端係透過一伸縮桿與上連接器之導桿上之樞接
    孔樞接不同。又本案之上樞接件位於支撐臂上端，然第00000000號「檯
    燈支架之支撐結構」新型專利案（下稱引證二）之彈簧鋼條上端活動伸縮配合於
    套桿，該套桿位於支架兩內側中間部位，與本案構造亦不同；且本案之環形圈套
    設於上樞接件，不會於上樞接件上作伸縮位移，然引證二之彈簧鋼條上端係套入
    於一圓孔，可作伸縮位移，二者此部份之結構與作用型態各異。再者，本案之彈
    簧拉桿下端以一轉簧套設於固定座上之固定銷，轉簧端並配合定位於定位槽中，
    藉以形成一不會擺動之最佳抗力點，然引證一之拉伸彈簧下端以一連接頭樞接於
    下連接器，該連接頭係呈擺動式設計，不具有抗力點之作用，故本案之功效遠優
    於引證一。而引證案二之彈簧鋼條下端係插置於插桿之插孔內，該插桿銷合於底
    座之固定桿上，插桿呈一擺動式設計，不具有抗力點之作用，此部分結構與作用
    型態亦與本案具有顯著差異；另本案之彈簧拉桿上端之環形圈連接燈罩形成一施
    力點，彈簧拉桿下端之轉簧端形成一抗力點，配合固定座之固定銷形成一支點，
    藉由槓桿原理使彈簧拉桿形成一弓形支架結構，穩定支撐燈罩在一定範圍內隨意
    定位，然引證一之拉伸彈簧伸縮配合於套管中，而引證二之彈簧鋼條上端伸縮配
    合於套桿，彈簧鋼條下端又連接於擺動之插桿，均無法形成施力點達到槓桿原理
    之作用，不能使燈罩穩固定位；並且，本案之支撐臂作擺動時，彈簧拉桿因力學
    原理可呈現出不同之外形，使燈飾之外形有多種不同之變化，使用者在使用時較
    具趣味性，然引證一之連桿及拉伸彈簧與引證二之彈簧鋼條僅具長度伸縮變化，
    曲線大致相同，外形難具有變化性。本案與引證一及引證二在構形條件、設計目
    的、產生功效及技術手段均不相同，故本案在同一型式燈飾支架技術領域中之整
    合具新穎性，非一般業者所易思及，且其架構亦可達成特定之功能需求及有功效
    增進，堪認具有進步性。
  (二)被告主張之理由：
    按專利法第九十八條第二項明定「新型係運用申請前既有之技術或知識，而為熟
    悉該項技術者所能輕易完成且未能增進功效時，雖無前項所列情事，仍不得依本
    法申請取得新型專利」，判斷是否有進步性時，應將先前技術予以組合判斷；惟
    原告係將引證一、引證二分別與本案單獨對比，而非合併以進步性審究。引證一
    、二具有本案燈罩、支撐臂、彈簧拉桿、底座、固定銷等結構元件之對應元件，
    且其連結關係相同，本案與引證一、二之使用目的相同，專利特徵之實質內容亦
    同；引證一、二於底座及與燈罩接合之燈架間設置彈簧鋼條，鎖固在底座上之固
    定桿，與固定桿銷合之插桿，鎖固在與燈罩接合之支架兩內側之套桿，固定桿上
    端有扇形狀之凹槽，俾與其銷合後之插桿之插入部，形成與扇形狀凹槽成反向對
    置，彈簧鋼條因力學原理可呈現不同之外形，使整組燈飾富不同之外形變化，本
    案與引證一、二結構相同，且均足以支撐燈罩在一定範圍內隨意定位，為熟習該
    項技藝人士所能輕易完成，且未能增進功效；引證一、二燈罩設有樞接元件，支
    臂上端各設樞接孔，可藉上連接器樞接二支臂之樞接孔，彈簧鋼條長度較支臂長
    ，彈簧上下端分別與掛耳連接，底座上設有下連接器，可藉下連接器樞接二支臂
    ，底座之固定桿上設有銷座，銷座上設有固定銷，固定銷下方設凹槽，又引證一
    、二之彈簧具有著力點，其彈簧鋼條因力學原理可呈現不同外形，使整組燈飾富
    不同之外形變化，亦如本案可支持燈罩在一定範圍內隨意定位，又本案與引證一
    、二之連接方式結構上之差異係簡單之轉換，並非不同之構造與應用，非屬創新
    ，且引證一可穩定支撐燈罩於一定範圍內隨意定位，具有槓桿原理作用，引證二
    可以在一定範圍內使燈罩穩固定位，亦具有施力點等槓桿原理之應用，引證一、
    二皆具有系爭案支撐燈飾，具有變化燈具位置之功效，本案乃運用申請前既有技
    術，為熟習該項技術者所能輕易完成者，並不具進步性，自不符專利要件。
    理  由
一、按凡對於物品之形狀、構造或裝置之創作或改良，且可供產業上利用之新型者，
    固得依專利法第九十七條、第九十八條第一項前段規定申請取得新型專利。惟新
    型如係「運用申請前既有之技術或知識，而為熟習該項技術者所能輕易完成且未
    能增進功效時」，仍不得依法申請取得新型專利，同法第九十八條第二項定有明
    文。
二、本案原告申請新型專利之「燈飾支架結構」係包括一燈罩、二支撐臂、一彈簧拉
    桿及一底座等構件。燈罩設有上樞接部；支撐臂上端各設上樞接部，可藉上樞接
    件樞接支撐臂之上樞接部及燈罩之上樞接部；彈簧拉桿長度較支撐臂長，彈簧拉
    桿上、下端分別形成環形圈及轉簧；底座上凸設有固定座，固定座上設下樞接部
    ，可藉下樞接件樞接二支撐臂之下樞接部及固定座之下樞接部，底部之固定座上
    設有銷座，銷座上設有固定銷，固定銷下方設定位槽；彈簧拉桿上端之環形圈係
    套設於上樞接件，或連接於支撐臂上端，彈簧拉桿下端之轉簧則套設於固定座上
    之固定銷，轉簧端並配合於定位槽中，以使彈簧拉桿形成一弓形之支架結構。經
    查申准在先之第00000000號「檯燈結構改良」新型專利案（即引證一）
    及第00000000號「檯燈支架之支撐結構」新型專利案（即引證二）係燈
    罩設有樞接元件，支臂上端各設樞接孔，可藉上連接器樞接二支臂之樞接孔，彈
    簧鋼條長度較支臂長，彈簧上下端分別與掛耳連接，底座上設有下連接器，可藉
    下連接器樞接二支臂，底座之固定桿上設有銷座，銷座上設有固定銷，固定銷下
    方設凹槽，故引證一、二皆具有本案燈罩、支撐臂、彈簧拉桿、底座、固定銷等
    結構元件對應之燈罩、支臂、彈簧鋼條、底座、固定銷等結構，其主要構件相同
    ，且具有相對應之樞接裝置，其連結關係、使用目的及特徵之實質內容亦相同。
三、原告雖主張本案之彈簧拉桿上端以環形圈套設於上樞接件上端，彈簧拉桿下端以
    一轉簧套設於固定座之固定銷，該轉簧端配合定位於一定位槽中，藉此形成一不
    會擺動之最佳抗力點，可在擺動支撐臂時，藉由彈簧拉桿拉住形成一弓形如同釣
    桿般之支架結構，足以支撐燈罩在一定範圍內隨意定位，且於支撐臂作擺動時，
    彈簧拉桿可藉由力學原理而能呈現出不同之外形，使燈飾富多種不同之外形變化
    ，具有新穎性及進步性，已符合新型專利要件云云。惟查引證一、二於底座及與
    燈罩接合之燈架間設置彈簧鋼條，鎖固在底座上之固定桿，與固定桿銷合之插桿
    ，鎖固在與燈罩接合之支架兩內側之套桿，固定桿上端有扇形狀之凹槽，俾與其
    銷合後之插桿之插入部，形成與扇形狀凹槽成反向對置，彈簧鋼條因力學原理可
    呈現不同之外形，且均足以穩定支撐燈罩在一定範圍內隨意定位。引證一、二皆
    已顯示燈具之結構，以支撐燈飾、具有變化燈具位置之功效而言，本案並不具有
    功效之進步性；至於本案與引證一之連接方式均屬一般習知之技藝，其差異係簡
    單之轉換，並非不同之構造與應用，故本案僅為習知該項技藝者易於思及且未能
    增進功效，自與取得新型專利之要件不符。又本案前經訴願機關經濟部送國立中
    山大學機械工程學系審查結果，亦認本案與引證案不同處僅為習知該項技藝者所
    易於思及，其不具有結構之新穎性及功效之進步性，有該校八十九年一月二十七
    日中系機字第一九○號、八十九年四月二十九日中系機字第四○號簡便行文
    表檢送之審查意見書二紙在訴願卷可稽，其屬專家依專業知識所為意見，自堪憑
    取，原告主張要無可採。從而原處分就本案不予專利，一再訴願決定遞予維持，
    均無違誤，原告徒執前詞，聲請撤銷，為無理由，應予駁回。
四、據上論結，本件原告之訴為無理由，依行政訴訟法第九十八條第三項前段，判決
    如主文。
中    華    民    國      九十      年      九        月      十三      日
                    臺 北 高 等 行 政 法 院  第 一 庭
                                審 判 長 法  官    鄭 忠 仁
                                         法  官    林 育 如
                                         法  官    楊 莉 莉
右為正本係照原本作成。
如不服本判決，應於送達後二十日內，向本院提出上訴狀並表明上訴理由，如於本判
決宣示後送達前提起上訴者，應於判決送達後二十日內補提上訴理由書（須按他造人
數附繕本）。
中    華    民    國      九十      年      九        月      十三      日
                                         書記官    黃 舜 民


司法院資訊處製作；財團法人民間司法改革基金會備份。
